臺灣高雄地方法院刑事判決　　　　　　 95年度易緝字第195號
公　訴　人　臺灣高雄地方法院檢察署檢察官
被　　　告　甲○○○
　　　　　　　　　　　（
上列被告因詐欺案件，經檢察官提起公訴（86年度偵緝字第858
號），本院判決如下：
    主  文
甲○○○行使偽造私文書，足以生損害於他人，處有期徒刑壹年
。
    事  實
一、甲○○○於民國83年9 月5 日以其夫郭建勝之別名「郭建成
    」名義（郭建勝部分業經法院判決無罪確定）召集互助會，
    實際上自任會首，招募丁○○（丁○○參加該互助會相關會
    務均由妻黃陳寶村處理）等人為會員，共52會，會期自83年
    9 月5 日起至86年11月20日止，每會會款為新台幣（下同）
    5000元，採內標制（即活會會員係以每會會款扣除得標者所
    標之標息後繳納會款），於每月5 日及每年2 、5 、6 、8
    月之20日，在高雄縣鳳山市○○街55號之6 甲○○○住處標
    會、開標。詎甲○○○基於意圖為自己不法之所有，以詐術
    使人將本人之物交付及行使偽造私文書之概括犯意，於84年
    3 月5 日該互助會第8 次標會，在上址投標時，利用活會會
    員丁○○及代為處理會務之黃陳寶村均未到場競標之機會，
    未經丁○○或黃陳寶村之授權或同意，即偽造「丁○○」署
    名1 枚及「1700」標金數字於投標單上，依該互助會會員間
    之標會習慣，該投標單係足以表示係活會會員丁○○以1700
    元之標金金額參與競標用意之準私文書，甲○○○旋即將該
    投標單示之於在場會員表示丁○○以1700元競標而加以行使
    ，足以生損害於丁○○及其他活會之會員，並宣布該會係由
    丁○○得標；又訛稱84年3 月5 日之該會係由會員丁○○以
    1700元標金得標，且向以丁○○、黃陳寶村詐稱該會係由丁○○以外之另名活會會員得標，致使活會會員及被冒名標會
    而實際上仍屬活會之丁○○等人，均陷於錯誤，而分別如數
    交付活會會款3300元（5000元-1700 元＝3300元）與會首甲○○○，甲○○○因此詐得148500元（3300元×含丁○○之
    活會會員人數共45人＝148500元）。嗣因活會會員乙○○○
    向其他會員詢問，始悉上情。
二、案經臺灣高雄地方法院檢察署檢察官偵查起訴。
    理  由
一、訊據被告甲○○○固坦承於83年9 月5 日以其夫郭建勝之別
    名「郭建成」，實際上由伊任會首，招募乙○○○、丁○○
    等人為會員，成立上開每月會款5000元之互助會，採內標制
    ，嗣於85年4 月5 日因財務困難而止會等情，惟矢口否認有
    何詐欺、偽造文書犯行，辯稱：丁○○仍是活會會員，伊未
    冒用丁○○名義標取會款云云。經查：
（一）被告於83年9 月5 日以其夫郭建勝之別名「郭建成」召集
      互助會，實際上自任會首，招募會員、共52會，會期自83
      年9 月5 日起至86年11月20日止，每會會款為5000元，採
      內標制，於每月5 日及每年2 、5 、6 、8 月之20日，在
      高雄縣鳳山市○○街55號之6 甲○○○住處標會、開標，
      乙○○○係以女陳莉莉及陳秋雲之名義參加該互助會2 會
      ，丁○○亦參加上開互助會，而由其妻黃陳寶村代為處理
      投標、繳交會款等會務；該互助會於85年4 月5 日因被告
      財務困難而止會，乙○○○、丁○○等人於被告止會前猶
      為活會會員等節，業據證人乙○○○、丁○○及黃林寶村
      等人分別於本院審理時結證無訛（分別參本院易緝卷第57
      至58、80至81、82頁），且為被告所不爭執，應堪信為真
      實。被告於84年3 月5 日，未經丁○○或黃陳寶村之授權
      或同意，冒用丁○○名義書立「丁○○」姓名及「1700」
      標金數字於投標單上，即偽以丁○○名義以標金1700元投
      標，並向會員佯稱該會期競標結果係由丁○○得標而向會
      員收取會款之事實，迭經證人乙○○○於本院審理時證述
      屬實（參本院易緝卷第84至85頁），並經本院調閱郭建勝
      所涉詐欺案件全案卷宗之臺灣高雄地方法院檢察署檢察官
      86年度偵緝字第58號偵查卷宗第30頁所附該互助會會單1
      紙，核對其上確實登載丁○○已於84年3 月5 日以1700元
      得標無訛；而據證人乙○○○當庭結證：所提供上開會單
      中得標人及得標金額之記載，係依據被告向伊收取會款時
      所告知得標者為誰、得標金額若干，而予以記明於會單等
      語明確（參本院易緝卷第84頁），且觀諸該會單上所註記
      日期確與互助會約定之投標會期相符，又歷次標金記載均
      甚明確，亦得佐證乙○○○所述該會單註記係據被告轉述
      而依次記載等語屬實；復參以丁○○加入上開被告招募之
      互助會，相關該會會務均由妻黃陳寶村處理，2 人從未同
      意被告或其他會員代為投標，仍為活會等情，亦為證人丁○○、黃陳寶村到庭證述綦詳（參本院易緝卷第80至81、
      82 頁） ，且為被告所不爭執，則何以證人即該互助會會
      員之乙○○○竟會記載丁○○業已得標之情事，詳如前述
      ，足認被告確有冒用活會會員丁○○名義標會而向各活會
      會員詐取會款之行為。
（二）再者，被告成立上開互助會之投標、開標時地，業如前述
      ，而投標方式係以各活會會員在空白紙張上書寫姓名及投
      標金額而為標單，彙集後由會首即被告公開各標單記載內
      容，並宣布由金額最高者得標，業據證人黃陳寶村、乙○○○於本院審理時證述在案（參本院卷第82至83、85頁）
      ，衡與一般民間互助會投標、開標之情況相符；參以證人
      乙○○○亦證：伊曾經前往觀看開標情形，被告向伊提示
      標單，表示由某人得標等語，亦得佐證被告所成立之上開
      互助會係由活會會員於各約定之會期，在被告住處，在空
      白紙張上書立姓名、投標金額作為標單而為投標，被告在
      向會員收取會款時，亦會出示得標會員所書立之標單等情
      無訛，則被告既向活會會員佯稱84年3 月5 日之該會係由
      丁○○得標以向各活會會員詐取會款，可認被告確於84年
      3 月5 日該互助會第8 投標時，未經丁○○或黃陳寶村授
      權或同意，即冒用丁○○名義虛偽書立「丁○○」姓名及
      「1700」標金數字於投標單上，持以競標，並向在場會員
      行使，又於向活會會員收取會款時出示該偽造丁○○名義
      之標單而行使，用以取信於活會會員，且所為自足以生損
      害於名義會員丁○○無疑。
（三）綜上所述，本件事證明確，被告犯行應堪認定。
二、按行為後法律有變更者，適用行為時之法律。但行為後之法
    律有利於行為人者，適用最有利於行為人之法律，刑法第2
    條第1 項定有明文。被告於前開行為後，刑法相關規定業經
    總統於94年2 月2 日修正公布，並依刑法施行法第10條之1
    規定自95年7 月1 日施行。職是，本件自應就被告行為前、
    後相關法律有修正者，依前揭規定加以比較適用。茲說明如
    下：
（一）本件被告行為時，刑法第339 條第1 項詐欺取財罪之法定
      刑為「5 年以下有期徒刑、拘役或科或併科1 千元以下罰
      金。」，且依斯時罰金罰鍰提高標準條例第1 條前段規定
      ，「依法律應處罰金、罰鍰者，就其原定數額得提高為2
      倍至10倍」。故罰金刑部分經提高後為1 萬元以下，經折
      算為新臺幣後，最高可罰新臺幣3 萬元，最低則為新台幣
      3 元（銀元1 元）。至被告行為後公布施行之刑法施行法
      第1 條之1 規定：「中華民國94年1 月7 日刑法修正施行
      後，刑法分則編所定罰金之貨幣單位為新臺幣。94年1 月
      7 日刑法修正時，刑法分則編未修正之條文定有罰金者，
      自94年1 月7 日刑法修正施行後，就其所定數額提高為30
      倍。但72年6 月26日至94年1 月7 日新增或修正之條文，
      就其所定數額提高為3 倍」；且刑法第33條第5 款亦修正
      為：「主刑之種類：罰金，新台幣一千元以上，以百元計
      算之。」查刑法第339 條第1 項規定，係72年6 月26日前
      所訂定，故依新法規定，罰金部分應提高為30倍，即最高
      可罰新台幣3 萬元，最低應罰新台幣1 千元。經比較新、
      舊法之結果，應以被告行為時之舊法對其較為有利。
（二）再就被告行為後，修正後之刑法刪除第55條關於牽連犯之
      規定，被告所犯上開2 罪間，具有方法、目的之牽連犯係
      ，依修正前即行為時之規定，應從一重之罪處斷；依修正
      後之刑法既已刪除牽連犯之規定，則所犯行使偽造私文書
      、詐欺取財等2 罪應依數罪併罰之規定分論併罰。比較新
      舊法之規定，修正後之規定並非較有利於被告，依刑法第
      2 條第1 項前段之規定，應適用行為時之法律，即適用修
      正前刑法第55條牽連犯之規定，從一重之行使偽造私文書
      罪處斷。
（三）被告行為時之刑法第220 條規定「在紙上或物品上之文字
      、符號，依習慣或特約，足以為表示其用意之證明者，關
      於本章之罪，以文書論。」其後於86年10月08日修正，原
      規定移列至同條第1 項，並將該規定擴及偽造文書罪章外
      之各罪亦有適用，惟就偽造文書章之罪而言，在紙上或物
      品上之文字、符號，依習慣或特約，足以為表示其用意之
      證明者，無論修正前後，均係以文書論，是非屬法律變更
      ，尚無庸就此為新舊法比較，附此敘明。
（四）按被告犯罪後法律有變更，而比較行為時及裁判時之法律
      時，應就與罪刑有關之共犯、未遂犯、結合犯以及累犯加
      重、自首減輕、暨其他法定加減原因與加減例等一切情形
      ，比較其全部之結果，而為整體之適用，不能割裂而分別
      適用新舊法有利之條文（最高法院95年度台上字第3735號
      判決意旨參照）。本件經依前述關於罰金刑最低度、牽連
      犯等規定合併比較之結果，爰認修正後刑法之罰金刑之最
      低度、牽連犯等相關規定對於被告均非有利，故應依行為
      時之修正前刑法作為本件被告論罪科刑之依據。
三、按我國民間互助會，係由會首招募會員參加所組成，每於標
    會時，通常由欲標取會款之會員，在空白紙條上，或僅書立
    其姓名、綽號及數字者，甚或祗書寫數字而未書立其姓名、
    綽號，另以上開言詞等方法表示係何會員所出具者，則依習
    慣或特約均足以辨明係該會員以所書寫數字為標息金額參加
    競標之標單，自應以私文書論，最高法院89年度台上字第13
    19號判決意旨參照。按標單上僅記載姓名、標金即競標之利
    息，雖未書明「標單」字樣，依我國民間互助會之習慣，可
    認定其上之文字、數額，即為表示出標人及標金等用意之證
    明，應屬刑法第220 條第1 項之準文書。被告於84年3 月5
    日，冒用丁○○名義簽立「丁○○」署名1 枚、填寫「1700
    」字樣之標單，即偽以丁○○名義以1700元標金競標，持該
    標單競標而向在場會員行使以宣布由丁○○得標，足以生損
    害於丁○○及其他活會會員，其後又於收取會款時，且向會
    員出示該偽造丁○○名義之標單而加以行使之行為，均係犯
    刑法第216 條、第220 條第1 項、第210 條之行使偽造準私
    文書罪；又民法修正前之民間互助會，除有特別約定外，僅
    係會首與會員訂立之契約，會員與會員間並無法律關係存在
    ，已得標會員，依據其與會首間之契約，無論由何人得標，
    均有按期繳交會款之義務，故會首假藉他人名義標取會款，
    其所詐取者，應僅限於尚未得標會員繳納之會款，是被告偽
    造丁○○名義標單並持以行使，向活會會員詐稱84年3 月5
    日該會由丁○○得標，向丁○○、黃陳寶村佯稱該會係丁○○以外之活會會員得標，以此詐術致使各該活會會員（含實
    際上仍係活會會員之丁○○），均陷於錯誤，而分別如數交
    付活會會款3300元（0000-0 000＝3300）與被告，核被告此
    部分所為，係犯刑法第339 條第1 項之詐欺取財罪。又被告
    等偽造丁○○署名之行為，為偽造私文書之部分行為，不另
    論罪；偽造私文書復持以行使，偽造私文書之低度行為應為
    行使偽造私文書之高度行為所吸收，亦不另論罪。被告為造
    標單後，向活會會員詐取財物，侵害含丁○○之活會會員共
    45 人 之財產法益，係一行為觸犯數個相同相同詐欺取財罪
    名，為同種想像競合犯，應依刑法第55條之規定，從一重處
    斷。又其所犯行使偽造私文書及詐欺取財2 罪間，有方法結
    果之牽連關係，為牽連犯，應依修正前刑法第55條之規定，
    從一重之行使偽造私文書罪處斷。又起訴事實雖未敘及被告
    偽造文書之犯行，然該部分事實與公訴人起訴之犯罪事實既
    具有牽連犯之裁判上一罪關係，應為起訴效力所及，本院自
    應併予審究。爰審酌被告利用召募民間互助會，自任會首之
    機會，以冒用他人名義得標之方式詐取金錢，破壞經濟秩序
    ，罔顧會員信任，不僅造成被冒名會員之損害，更侵害多數
    活會會員之財產權，且詐得金額共計達148500元，侵害程度
    難認輕微，且未對活會會員提出賠償，竟無有積極處理態度
    ，且犯後否認犯行，飾詞狡辯，顯無悔意；惟考量然未曾受
    有期徒刑以上刑之宣告，有卷附臺灣高等法院被告前案紀錄
    表1 份可按，素行尚非不良等一切情狀，量處如主文所示之
    刑。又被告偽造之丁○○名義標單1 張並未扣案，雖為被告
    所有，且係供被告本件犯罪所用之物，然依一般社會觀念，
    標單於競標完畢後多因已無留存之必要，而均於開標完畢後
    即行丟棄銷毀，且被告於83年3 月5 日偽造該標單迄今已歷
    時12年餘，該標單應已滅失無疑，且該標單依刑法第38條第
    1 項第2 款之規定，為得沒收之物，本院認毋庸併予宣告沒
    收，而因該標單應已滅失，就其上偽造「丁○○」之署名，
    亦無從宣告沒收，附此敘明。
四、公訴意旨另認被告基於概括犯意而於其所招募之5000元、1
    萬元等2 互助會中，除冒名丁○○外，另有佯稱「某人」以
    高價得標而詐取會款，因認被告涉有連續詐欺罪嫌云云。經
    查：
（一）按犯罪事實應依證據認定之，無證據不得認定其犯罪事實
      ，刑事訴訟法第154 條第2 項定有明文。又刑事訴訟法上
      所謂認定犯罪事實之證據，係指足以認定被告確有犯罪行
      為之積極證據而言，該項證據自須適合於被告犯罪事實之
      認定，始得採為斷罪資料。又事實之認定，應憑證據，如
      未能發現相當證據，或證據不足以證明，自不能以推測或
      擬制之方法，以為裁判基礎，最高法院29年上字第3105號
      及40年台上字第86號判例意旨可資參照。
（二）訊據被告堅詞否認有此部分犯行，檢察官就此並未具體特
      定被冒標之會員姓名、金額、日期等，亦未敘明被告究係
      於5000元或1 萬元之互助會有此冒標情事，而檢察官所舉
      證人丙○○○亦於本院審理時證陳：所參加1 萬元的互助
      會不知有無會員遭冒標，並未參加本件涉案5000元之互助
      會，前聽聞被告有冒標情事者，並非本案所涉互助會，伊
      曾經參加被告互助會遭被告冒標，然均非本案所涉互助會
      等語明確（參本院卷第56頁），是就丙○○○上述證詞可
      知其所參加1 萬元之互助會並無冒標情事，而丙○○○所
      未參加之本件5000元互助會，除本件被告冒以丁○○名義
      標會外，並無證據證明有其他冒標情事；檢察官竟據證人
      丙○○○證詞即遽然起訴指稱本件被告分別於83年9 月5
      日、83年12月5 日召集5000元、1 萬元之互助會，除被告
      在該50 00 元互助會冒用丁○○名義得標外，尚有佯以某
      人高價得標乙節，顯屬無稽，此外復無其他積極證據足資
      認定被告有此部分犯行，揆諸前揭法條及判例意旨，原應
      就此部分為被告無罪之諭知，惟公訴意旨認此部分與前開
      有罪部分具有連續犯之裁判上一罪關係，爰不另為無罪之
      諭知。
據上論斷，應依刑事訴訟法第299 條第1 項前段、刑法第2 條第
1 項前段、第210 條、第216 條、第339 條第1 項，修正前刑法
第55條，判決如主文。
本案經檢察官戊○○到庭執行職務。
中　　華　　民　　國　　96　　年　　3 　　月　　8 　　日
                  刑事第十三庭  審判長法  官   高思大
                                      法  官   方錦源
                                      法  官   戴韻玲
以上正本證明與原本無異。
如不服本判決，應於收受送達後10日內向本院提出上訴書狀。
中　　華　　民　　國　　96　　年　　3 　　月　　8 　　日
 　　　　　　　　　　　　　　　       書記官   李春慧
附錄本判決論罪之法條：
刑法第210條：
偽造、變造私文書，足以生損害於公眾或他人者，處5 年以下有
期徒刑。
刑法第216條：
行使第210 條至第215 條之文書者，依偽造、變造文書或登載不
實事項或使登載不實事項之規定處斷。
刑法第339條第1項、第2項
意圖為自己或第三人不法之所有，以詐術使人將本人或第三人之
物交付者，處5 年以下有期徒刑、拘役或科或併科1 千元以下罰
金。
以前項方法得財產上不法之利益或使第三人得之者，亦同。
刑法第339條之2第1項
意圖為自己或第三人不法之所有，以不正方法由自動付款設備取
得他人之物者，處3 年以下有期徒刑、拘役或1 萬元以下罰金。
